ACORDAO-COMPLETO-2515116

ACÓRDÃO 9142/2022 ATA 41/2022 - PRIMEIRA CÂMARA

VISTOS, relatados e discutidos estes autos que tratam de recurso de reconsideração interposto pelo Sr. Bevilacqua Matias Maracaja, ex-prefeito de Juazeirinho/PB, contra o Acórdão 3146/2020-TCU-Primeira Câmara, retificado, por inexatidão material, pelo Acórdão 8302/2020-TCU-Primeira Câmara;
ACORDAM os Ministros do Tribunal de Contas da União, reunidos em Sessão da 1ª Câmara, ante as razões expostas pelo Relator, em:
9.1. conhecer do recurso de reconsideração, com base no art. 35 da Lei 8.443/1992, para, no mérito, dar-lhe provimento parcial, de modo a reduzir o valor do débito imputado ao recorrente por meio do item 9.1 da decisão recorrida, que passa a ser conforme descrito a seguir:
	Valor original (R$) 
	Data da ocorrência
	Débito/Crédito

	6.997,11
	31/3/2010
	D

	614,13
	1/5/2010
	D

	17.978,73
	3/5/2010
	D

	 4.500,84 
	7/5/2010
	C

	 3.202,61 
	7/5/2010
	C

	 5.263,20 
	7/5/2010
	C

	 3.235,51 
	10/5/2010
	C

	 3.627,65 
	10/5/2010
	C

	 2.213,36 
	10/5/2010
	C

	 922,91 
	10/5/2010
	C

	 1.100,18 
	10/5/2010
	C

	 3.516,69 
	11/5/2010
	C

	 995,00 
	11/5/2010
	C

	 2.804,93 
	11/5/2010
	C

	 2.471,87 
	12/5/2010
	C

	 2.487,48 
	12/5/2010
	C

	18.592,86
	31/5/2010
	D

	18.592,86
	1/7/2010
	D

	18.592,86
	30/7/2010
	D

	18.592,86
	31/8/2010
	D

	18.592,86
	30/9/2010
	D

	14.708,48
	29/10/2010
	D

	3.884,38
	12/11/2010
	D

	18.593,10
	7/12/2010
	D

9.2. reduzir o valor da multa aplicada ao recorrente por meio do item 9.2 da decisão recorrida, que passa a ser de R$ 11.500,00 (onze mil e quinhentos reais) ;
9.3. manter inalteradas as demais disposições do Acórdão 3146/2020-TCU-Primeira Câmara, retificado, por inexatidão material, pelo Acórdão 8302/2020-TCU-Primeira Câmara;
9.4. encaminhar cópia desta deliberação ao responsável, ao Fundo Nacional de Desenvolvimento da Educação - FNDE e à Procuradoria da República no Estado da Paraíba.

Recurso de reconsideração interposto por ex-prefeito de Juazeirinho/PB, contra o Acórdão 3.146/2020-1ª Câmara, retificado, por inexatidão material, pelo Acórdão 8.302/2020-TCU-1ª Câmara, por meio do qual teve suas contas julgadas irregulares, foi condenado em débito e recebeu multa, ante a ausência de comprovação da regular aplicação dos recursos públicos federais repassados à municipalidade à conta do Pnate 2010.

Primeira Câmara

Município de Juazeirinho/PB.

3. Interessados/Responsáveis/Recorrentes:
3.1. Interessado: Fundo Nacional de Desenvolvimento da Educação (00.378.257/0001-81).
3.2. Responsável: Bevilacqua Matias Maracaja (XXX.376.414-XX).
3.3. Recorrente: Bevilacqua Matias Maracaja (XXX.376.414-XX).

13.1. Ministros presentes: Walton Alencar Rodrigues (Presidente), Benjamin Zymler, Vital do Rêgo (Relator) e Jorge Oliveira.
13.2. Ministros-Substitutos presentes: Augusto Sherman Cavalcanti e Weder de Oliveira.

VITAL DO RÊGO

Ministro Benjamin Zymler.

Adoto como parte do relatório a instrução de mérito elaborada no âmbito da Secretaria de Recursos (peça 84) , transcrita a seguir, a qual contou com a anuência do diretor daquela unidade (peça 85) , em pronunciamento feito mediante delegação de competência fixada na Portaria-Serur 5/2021:
1.	Trata-se de recurso de reconsideração interposto por Bevilacqua Matias Maracajá (peça 60 e 77) , contra o Acórdão 3146/2020-TCU-Primeira Câmara (Peça 39) , retificado, por inexatidão material, pelo Acórdão 8302/2020-TCU-Primeira Câmara (Peça 58) , ambos relatados pelo Ministro Benjamin Zymler, com o seguinte teor: 
9.1. julgar irregulares as contas do Sr. Bevilacqua Matias Maracajá (XXX.376.414-XX) , na condição de ex-prefeito municipal, com fundamento nos arts. 1º, inciso I, 16, inciso III, alíneas "b" e "c", e § 2º, da Lei 8.443/1992 c/c os arts. 19 e 23, inciso III, da mesma lei, e com os arts. 1º, inciso I, 209, incisos I e III e § 5º, 210 e 214, inciso III, do Regimento Interno deste Tribunal e condená-lo ao pagamento das quantias a seguir especificadas, com a fixação do prazo de 15 (quinze) dias, a contar da notificação, para comprovar perante o Tribunal (art. 214, inciso III, alínea "a", do Regimento Interno) , o recolhimento da dívida aos cofres do Fundo Nacional de Desenvolvimento da Educação-FNDE, atualizadas monetariamente e acrescidas dos juros de mora, calculados a partir das datas discriminadas, até a data do recolhimento, na forma prevista na legislação em vigor:
	Valor original (R$) 
	Data da ocorrência 

	6.997,11
	31/03/2010

	614,13
	01/05/2010

	17.978,73
	03/05/2010

	18.592,86
	31/05/2010

	18.592,86
	01/07/2010

	18.592,86
	30/07/2010

	18.592,86
	31/08/2010

	18.592,86
	30/09/2010

	14.708,48
	29/10/2010

	3.884,38
	12/11/2010

	18.593,10
	07/12/2010

9.2. aplicar ao Sr. Bevilacqua Matias Maracajá (XXX.376.414-XX) a multa prevista no art. 57 da Lei 8.443/1992 no valor de R$ 15.000,00 (quinze mil reais) ;
9.3. fixar, com fundamento no art. 25 da Lei 8.443/1992 c/c art. 214, III, "a" do Regimento Interno deste Tribunal, prazo de quinze dias para que o responsável mencionado nos subitens anteriores comprove o recolhimento das dívidas aos cofres do Tesouro Nacional, atualizadas monetariamente desde a data deste acórdão até a do efetivo recolhimento; 
9.4. autorizar, desde logo, nos termos do art. 28, inciso II, da Lei 8.443/1992, a cobrança judicial da dívida caso não atendidas as notificações; 
9.5. autorizar o parcelamento do débito e da multa aplicada ao responsável em até trinta e seis parcelas mensais e consecutivas, nos termos do art. 26 da Lei 8.443/1992 c/c o art. 217 do Regimento Interno; 
9.6. enviar cópia integral desta deliberação ao responsável, ao Fundo Nacional de Desenvolvimento da Educação - FNDE e ao Procurador-Chefe da Procuradoria da República no Estado da Paraíba
HISTÓRICO
2.	Trata-se de tomada de contas especial instaurada pelo Fundo Nacional de Desenvolvimento da Educação - FNDE em desfavor do Sr. Bevilacqua Matias Maracajá, ex-Prefeito de Juazeirinho/PB, em razão da não comprovação da regular aplicação dos recursos públicos federais transferidos àquela municipalidade por força do Programa Nacional de Apoio ao Transporte do Escolar - PNATE (exercício 2010) , cujo objeto era a transferência, em caráter suplementar, aos estados, ao Distrito Federal e aos municípios, de recursos financeiros destinados a custear a oferta de transporte escolar aos alunos educação básica pública, residentes em área rural, com o objetivo de garantir o acesso à educação. 
2.1	Para a consecução do objeto foi repassado durante o exercício de 2010 o valor total de R$ 167.335,98, tendo havido um saldo financeiro de R$ 11.721,82, o qual foi transferido a título do mesmo programa para o exercício de 2011. 
2.2.	O referido programa teve vigência entre 1/1/2010 e 31/12/2010, com prazo de prestação de contas encerrado em 15/4/2011. O repasse dos recursos foi feito em diversas parcelas no decorrer do ano de 2010, na gestão do Sr. Bevilacqua Matias Maracajá, cujo mandato se deu no período de 2009-2012. 
2.3.	O motivo para a instauração da tomada de contas especial foi a impugnação total das despesas em face da ausência de comprovação da regular aplicação dos recursos públicos federais repassados à municipalidade à conta do PNATE/2010. 
2.4.	No âmbito do TCU, foi promovida a citação do Sr. Bevilacqua Matias Maracajá, ante a ausência de comprovação da execução dos recursos transferidos pelo FNDE à Prefeitura Municipal de Juazeirinho/PB à conta do PNATE/2010, com a consequente não demonstração da boa e regular aplicação dos recursos federais recebidos à conta do mencionado programa. A despeito de ter sido regularmente citado, não foram apresentadas alegações de defesa pelo interessado (peças 32 a 34) .
2.5.	Esta Corte de Contas, então, deliberou, por meio do Acórdão 3146/2020-TCU-Primeira Câmara (peça 39) , transcrito anteriormente, pela irregularidade das contas do responsável com imputação de débito e multa.
2.6.	Não satisfeito com o julgado, o responsável interpôs recurso de reconsideração, ora em análise (peças 60 e 77) .
ADMISSIBILIDADE
3.	Reitera-se o exame preliminar de admissibilidade emitido pelo Ministro-Relator (peça 78) , que concluiu pelo conhecimento recurso de reconsideração interposto por Bevilacqua Matias Maracaja, nos termos do art. 48 da Lei 8.443/1992, c/c os arts. 285, § 2º, e 286, parágrafo único, do Regimento Interno do TCU, sem atribuição de efeito suspensivo.
MÉRITO
4.	Delimitação
4.1.	Constitui objeto do recurso (peça 47) verificar as seguintes questões:
	a) de ofício, se é aplicável o instituto da prescrição;
	b) se é possível comprovar a regularidade das contas.
5.	Da prescrição
5.1. 	De ofício, preliminarmente, analisa-se a prescrição da pretensão punitiva e ressarcitória.
5.2.	Não houve o transcurso de mais de cinco anos desde os fatos geradores da dívida sem que tenha havido a notificação do responsável pela autoridade administrativa federal competente (art. 6º, inciso II, c/c art. 19, da IN/TCU 71/2012, modificada pela IN/TCU 76/2016) , uma vez que os recursos foram transferidos em 2010 (peça 4) , e o responsável foi notificado em 2012, 2014 e 2015 acerca das irregularidades pela autoridade administrativa competente por meio dos ofícios constantes da peça 10 (pp. 1 e 2, 3- 4, 7-20 e 21-22) , os quais foram recebidos conforme AR's constantes da peça 11 (pp. 1, 2, 4 e 5) . Nessa linha, em 4/8/2020 foi prolatado o acórdão ora vergastado.
6.	Da regularidade das contas
6.1.	O recorrente clama pela regularidade das contas, tendo em vista as seguintes razões:
a) os recursos foram devidamente aplicados para a realização do transporte escolar, o que foi atestado pelo FNDE após o envio da documentação ao referido órgão (peça 60, p. 2) ;
b) toda a documentação referente ao PNAT 2010 foi encaminhada ao FNDE em 2018, que, no entanto, deixou de anexar aos autos, bem como não informou os motivos da não aceitação dos documentos apresentados (peça 60, p. 2-3) .
c) o recorrente fez juntar, ainda, documentação comprobatória adicional que entendeu pertinente (peça 77) .	
Análise
6.2.	Não merece guarida o argumento apresentado. A documentação apresentada não tem o condão de comprovar a execução do objeto ou nexo de causalidade entre as despesas efetuadas e os recursos federais geridos.
6.3.	Inicialmente, convém destacar que a TCE foi instaurada em razão da impugnação total das despesas em razão da ausência de comprovação da execução dos recursos transferidos pelo FNDE à Prefeitura Municipal de Juazeirinho/PB à conta do PNATE/2010. O ex-Prefeito Bevilacqua Matias Maracajá recebeu a totalidade dos recursos do PNATE/2010 e lhe cabia a adequada gestão para a execução total do objeto, bem como a prestação de contas final dos valores recebidos do órgão concedente.
6.4.	O ora recorrente, na tentativa de comprovar a efetiva prestação de serviços, limita-se a apresentar os seguintes documentos: Relatório das despesas do PNAT exercício 2010 (peça 77, p. 1-2) , relatório das receitas e despesas do PNATE exercício de 2010 (peça 77, p. 3) , notas de empenho (peça 77, p. 4, 15, 23, 30, 38, 46, 50, 60, 67, 75, 83, 91, 99) , recibos do suposto prestador do serviço de transporte (peça 77, p. 5, 16, 24, 31, 39, 47, 51, 61, 68, 76, 84, 92, 100) , notas fiscais avulsa de serviço (peça 77, p. 9, 17, 25, 32, 40, 41, 48, 52, 62, 69, 77, 85, 93, 101) , documento de arrecadação municipal (peça 77, p. 10-13; 18-21, 26-28, 33-36, 42-44, 49-52, 56-58, 63-65, 70-73, 78-81, 86-89, 94-97, 102-105) , cópias de folhas de cheque (peça 77, p. 14, 24, 29, 37, 45, 59, 66, 74, 82, 90, 98, 106) e cópia do sistema de acompanhamento da gestão dos recursos da sociedade (peça 77, p. 107) . 
6.5.	Em que pese a gama de documentação apresentada pelo ora recorrente, não foram acostados o Demonstrativo de Pagamentos Efetuados, o parecer conclusivo do CACS/FUNDEB acerca da aplicação dos recursos transferidos, a conciliação bancária ou os extratos bancários da conta corrente específica em que os recursos foram depositados e das aplicações financeiras realizadas.
6.6.	No mais, ao compulsar a documentação apresentada, identifica-se que as cópias das notas de empenho apresentadas não possuem qualquer identificação da prefeitura ou do órgão emissor, além de não conterem identificação do executor ou de quem a assinou. Ademais, os recibos do suposto prestador do serviço de transporte não trazem qualquer informação de como esse valor foi pago. As notas fiscais avulsas de serviço não possuem a assinatura do setor responsável, e os documentos de arrecadação municipal não possuem qualquer autenticação quanto aos pagamentos.
6.7.	Não encontra respaldo nos autos a afirmação de que os recursos foram devidamente aplicados para a realização do transporte escolar, e que foram atestados pelo FNDE. Sobre o tema, importante transcrever elucidativo trecho empreendido no voto condutor do acórdão ora vergastado (peça 40, p. 2-4) :
9. O dever de prestar contas e de comprovar a boa e regular aplicação dos recursos públicos federais recebidos decorre do ordenamento jurídico, notadamente das disposições constantes dos arts. 70, parágrafo único, da CF/1988, 26-A da Lei 10.522/2002, 93 do Decreto-lei 200/1967 e 66 do Decreto 93.872/1986. Portanto, conforme jurisprudência já pacificada no âmbito deste Tribunal, é ônus do gestor público aplicar os recursos federais que lhe foram repassados na finalidade prevista no ajuste, cabendo-lhe demonstrar não só a execução propriamente dita do seu objeto, mas também o nexo de causalidade entre os recursos recebidos e as despesas realizadas, tudo de acordo com as normas e os instrumentos que regulamentam o repasse. 
10. No caso concreto, houve a prestação de contas por parte do gestor responsável perante o órgão concedente. A documentação apresentada, contudo, não foi suficiente para comprovar a regular aplicação dos recursos públicos repassados, uma vez que, conforme consta da Informação n° 985E/2012-DIPRA/COPRA/CGCAP/DIFIN/FNDE (peça 9, pp. 1-2) , o Parecer do Conselho de Acompanhamento e Controle Social do FUNDEB: "1.1. Não está devidamente identificado e/ou assinado pelo presidente ou vice do CACS/FUNDEB correspondente ao período de execução do programa cadastrado no Sistema CACS/FUNDEB. 1.2. A pessoa que assinou o Parecer do CACS/FUNDEB não corresponde ao período da execução do programa, bem como não consta nos registros do FNDE como presidente do Conselho".
11. Daí a violação do art. 18 da Resolução/CD/FNDE 14, de 8/4/2009, o qual estabelece que: "VI - DA PRESTAÇÃO DE CONTAS Art. 18. A prestação de contas dos recursos financeiros transferidos será constituída: I. do Demonstrativo da Execução da Receita e da Despesa e de Pagamentos Efetuados - Anexo I; II. do parecer conclusivo do CACS/FUNDEB acerca da aplicação dos recursos transferidos - Anexo II; III. da conciliação bancária - Anexo III, se for caso; IV. dos extratos bancários da conta corrente específica em que os recursos foram depositados e das aplicações financeiras realizadas."
12. Nesse sentido, cumpre anotar que, no caso do Programa Nacional de Apoio ao Transporte do Escolar - PNATE, como bem registrou a unidade técnica, o parecer conclusivo do Conselho de Acompanhamento e Controle Social do FUNDEB, previsto no art. 18, inciso II, da Resolução/CD/FNDE 14, de 8/4/2009, é peça de fundamental importância para a análise da prestação de contas, visto que evidencia a avaliação procedida por seus membros, pertencentes à comunidade local, sobre a regularidade da aplicação dos recursos públicos e os resultados alcançados.
13. Veja-se, a propósito, o seguinte excerto do voto condutor do Ministro José Múcio Monteiro, no Acórdão 2305/2017-TCU-Segunda Câmara: "O ex-Prefeito (..) deixou de anexar o parecer do Conselho de Acompanhamento e Controle Social (CACS-Fundef) sobre a conformidade do uso do dinheiro público. 2. Como órgão à parte da administração municipal, com representatividade popular e próximo dos fatos, os conselhos de controle social têm isenção e legitimidade para testemunhar se os recursos confiados à prefeitura foram bem geridos. Daí ser indispensável a sua manifestação junto com as respectivas prestações de contas" (grifos acrescidos) . 
14. A Primeira Câmara deste Tribunal também já se pronunciou sobre essa questão no Acórdão 2002/2018, da relatoria do Ministro-Substituto Augusto Sherman Cavalcanti, assentando o entendimento de que a ausência injustificada do aludido parecer obrigatório tem o condão de macular as contas apresentadas pelo responsável, provocando a impugnação dos valores repassados ao município e, por conseguinte, a responsabilização do ex-prefeito, com o julgamento pela irregularidade das contas, a condenação em débito e a aplicação da multa legal.
15. Uma vez que o responsável não se desincumbiu do ônus de comprovar a efetiva execução física do objeto do PNATE/2010, conforme previsto no regulamento do programa, torna-se forçoso reconhecer que os recursos transferidos pela União não atingiram o objetivo almejado, o que constitui dano ao erário federal. 
16. Além da ausência de comprovação específica da execução do programa por meio do parecer conclusivo do Conselho de Acompanhamento e Controle Social do FUNDEB, olvidou-se o responsável de apresentar os documentos necessários à comprovação do nexo causal entre os recursos recebidos e as despesas realizadas, a saber: registro da relação de pagamentos efetuados, das licitações realizadas, dos contratos celebrados, de notas fiscais e recibos, etc.
17. Veja-se, a propósito, o seguinte excerto do voto condutor do Acórdão 9544/2017-TCU-Segunda Câmara: "8. Dessa forma, é inerente ao regime de prestação de contas previsto no parágrafo único do artigo 70 da Constituição Federal o dever de o responsável demonstrar o nexo causal entre os recursos por ele geridos e os documentos de despesas referentes à execução, tais como notas de empenho, ordens bancárias, cheques, recibos ou notas fiscais e extratos bancários, a confirmar o custeio, com recursos do erário federal dos bens produzidos e dos serviços realizados no ajuste. Nessa linha trilham também os Acórdão 426/2010-TCU-Primeira Câmara, 3.501/2010-TCU-2ª Câmara, 3.808/2010-TCU-2ª Câmara e 2.436/2009-TCU-Plenário" (grifos acrescidos) . 
18. A ausência, nos autos, de documentos relacionados às licitações eventualmente realizadas, dos contratos celebrados, de notas fiscais, de extratos bancários e documentos de pagamento impede o estabelecimento do requerido nexo de causalidade e, em consequência, não permite a comprovação da correta aplicação dos recursos.
20. Desse modo, por não ter sido comprovada a execução do objeto para o qual foram transferidos recursos federais pelos meios previstos no PNATE, acolho os pareceres no sentido de julgar irregulares as presentes contas com fundamento nas hipóteses previstas no art. 16, inciso III, alíneas "b" e "c", da Lei 8.443/1992, e condenar o responsável ao pagamento do débito correspondente à integralidade dos recursos federais recebidos pelo Município de Juazeirinho/PB por força do PNATE/2010, descontado o saldo financeiro reprogramado, bem como à multa prevista no art. 57 do referido diploma.
6.8.	Não basta alegar a aplicação regular dos recursos públicos geridos. É mandatório que os gestores comprovem, por meio de documentação idônea, que o objeto foi executado e que os recursos captados foram de fato aplicados no objeto acordado. 
6.9.	É pacífico no TCU o entendimento de que a não comprovação da execução do objeto, ausência de nexo de causalidade entre os recursos federais recebidos e as despesas realizadas para a execução do objeto do ajuste impõe o julgamento das contas pela irregularidade e a condenação em débito do responsável, com a consequente aplicação da multa do art. 57 da Lei 8.443/1992. 
6.10.    Vale destacar que, relativamente à fiscalização dos gastos públicos, privilegia-se a inversão do ônus da prova, pois cabe ao gestor comprovar a boa aplicação dos dinheiros e valores públicos sob sua responsabilidade.   São nesse sentido os Acórdãos 10.995/2015 e 8.928/2015, ambos da 2ª Câmara, relatados pelo Ministro Marcos Bemquerer; 7.473/2015-1ª Câmara, rel. Benjamin Zymler; 9376/2015-2ª Câmara, rel. Vital do Rêgo; entre outros. 
6.11.	Pela documentação apresentada não é possível comprovar a execução dos recursos transferidos pelo FNDE à Prefeitura Municipal de Juazeirinho/PB à conta do PNATE/2010, e a consequente não comprovação da boa e regular aplicação dos recursos públicos repassados à conta do aludido programa,
6.12.	Conclui-se, portanto, que o Sr. Bevilacqua Matias Maracaja não teve êxito em demonstrar a boa e regular aplicação dos recursos federais recebidos à conta do PNATE/2010, em função da ausência de documentação comprobatória da execução do aludido programa com os recursos transferidos pelo FNDE à Prefeitura Municipal de Juazeirinho/PB à conta do mencionado programa.
CONCLUSÃO
7.	Em face das análises anteriores, conclui-se que:
a) não há que se falar em prescrição quando balizados pela Lei 9.873/1999;
b) o Sr. Bevilacqua Matias Maracaja não teve êxito em demonstrar a boa e regular aplicação dos recursos federais recebidos à conta do PNATE/2010, em função da ausência de documentação comprobatória da execução do aludido programa com os recursos transferidos pelo FNDE à Prefeitura Municipal de Juazeirinho/PB à conta do mencionado programa.
7.1.	Com base nessas conclusões, entende-se que o acórdão recorrido é regular e válido e, no mérito, à míngua de novos elementos aptos a modificar os fundamentos daquele julgado, há que ser negado provimento ao recurso.
PROPOSTA DE ENCAMINHAMENTO
8.	Diante do exposto, com fundamento no artigo 32, inciso I, e 33 da Lei 8.443/1992, submetem-se os autos à consideração superior, propondo-se:
a) conhecer do recurso e no mérito negar-lhe provimento;
b) comunicar ao recorrente e aos demais interessados a deliberação que vier a ser proferida por esta Corte.
2.	O representante do Ministério Público junto ao TCU (MPTCU) que atuou no feito, Subprocurador-Geral Paulo Soares Bugarin, considerou adequada a análise da unidade técnica e se manifestou de acordo com a proposta no sentido de que esta Corte conheça e negue provimento ao presente recurso de reconsideração, mantendo-se os exatos termos da deliberação recorrida (peça 86) .
	É o relatório.

Elaine Maria Gonçalves (OAB/PB 13.520), Marco Aurélio de Medeiros Villar (OAB/PB 12.902) e outros.

Subprocurador-Geral Paulo Soares Bugarin.

RECURSO DE RECONSIDERAÇÃO EM TOMADA DE CONTAS ESPECIAL. FNDE. PROGRAMA NACIONAL DE APOIO AO TRANSPORTE DO ESCOLAR - PNATE 2010. CONHECIMENTO. COMPROVAÇÃO PARCIAL DAS DESPESAS INQUINADAS ANTERIORMENTE. PROVIMENTO PARCIAL. REDUÇÃO DO DÉBITO E DIMINUIÇÃO PROPORCIONAL DA MULTA.

TOMADA DE CONTAS ESPECIAL (TCE)

Secretaria de Recursos (Serur).

Trata-se de recurso de recurso de reconsideração contra o Acórdão 3146/2020-TCU-Primeira Câmara, retificado, por inexatidão material, pelo Acórdão 8302/2020-TCU-Primeira Câmara, por meio do qual o Sr. Bevilacqua Matias Maracajá, ex-prefeito de Juazeirinho/PB, teve suas contas julgadas irregulares, foi condenado em débito e recebeu multa, com fundamento no art. 57 da Lei 8.443/1992, ante a ausência de comprovação da regular aplicação dos recursos públicos federais repassados à municipalidade à conta do Programa Nacional de Apoio ao Transporte do Escolar - Pnate, exercício de 2010. 
2. No expediente recursal inicial (peça 60) , os argumentos apresentados estavam desacompanhados de qualquer documento comprobatório, de modo que a unidade técnica, endossada pelo Ministério Público de Contas, propôs seu não conhecimento (peças 70 e 71) . Posteriormente, estando os autos em meu gabinete, o recorrente apresentou memorial (peça 77) contendo documentos novos que, ao menos em tese, poderiam influenciar a decisão de mérito proferida no presente processo, motivo pelo qual conheci do recurso (despacho proferido à peça 78) . 
3. Assim, ratifico a admissibilidade deste recurso de reconsideração interposto por Bevilacqua Matias Maracaja, nos termos do art. 48 da Lei 8.443/1992, c/c os arts. 285, § 2º, e 286, parágrafo único, do Regimento Interno do TCU, sem atribuição de efeito suspensivo.
4. Na origem, esta tomada de contas especial foi instaurada pelo Fundo Nacional de Desenvolvimento da Educação - FNDE em desfavor do Sr. Bevilacqua Matias Maracajá, ex-prefeito de Juazeirinho/PB, em razão da não comprovação da regular aplicação dos recursos públicos federais transferidos àquela municipalidade no âmbito do Pnate (exercício 2010) , cujo objeto era a transferência, em caráter suplementar, aos estados, ao Distrito Federal e aos municípios, de recursos financeiros destinados a custear a oferta de transporte escolar aos alunos educação básica pública, residentes em área rural.
5. O responsável já havia prestado contas perante o órgão concedente, contudo, não foi considerada suficiente para comprovar a regular aplicação dos recursos públicos repassados. Nesta Corte, apesar da regular citação, o responsável permaneceu silente na fase externa da TCE.
6. A deliberação ora recorrida condenou o responsável com fundamento na falta de validade do Parecer do Conselho de Acompanhamento e Controle Social do Fundeb e na ausência de documentos necessários à comprovação do nexo causal entre os recursos recebidos e as despesas realizadas.
7. Na presente fase, em exame de mérito dos argumentos recursais, a unidade técnica concluiu que, na documentação apresentada, as cópias das notas de empenho não possuem identificação da prefeitura ou do órgão emissor, além de não conterem identificação do executor ou de quem a assinou. Também indicou que os recibos do suposto prestador do serviço de transporte não trazem qualquer informação de como esse valor foi pago, as notas fiscais avulsas de serviço não possuem a assinatura do setor responsável, e os documentos de arrecadação municipal não possuem qualquer autenticação quanto aos pagamentos (peça 84) . 
8. O Ministério Público de Contas, consoante o parecer acostado à peça 86, manifestou-se de acordo com a proposta da unidade técnica no sentido de que o presente recurso de reconsideração fosse conhecido, com negativa de seu provimento.
II
9. Feito este compêndio inicial, passo a deliberar.
10. Acompanho em parte os pareceres precedentes.
11. No voto que acompanhou a decisão recorrida, foi ressaltada a importância do parecer conclusivo do Conselho de Acompanhamento e Controle Social do Fundeb (Cacs) , previsto no art. 18, inciso II, da Resolução/CD/FNDE 14/2009, para a análise da prestação de contas, visto que evidencia a avaliação procedida por seus membros, pertencentes à comunidade local, sobre a regularidade da aplicação dos recursos públicos e os resultados alcançados.
12. No âmbito desta Corte, de forma geral, o parecer conclusivo do Cacs/Fundeb tem reconhecida pertinência como condição sine qua non para a aprovação das contas. Entretanto, ao me deparar com este caso concreto, me veio à memória decisão que relatei em sede de recurso de revisão em tomada de contas especial instaurada pelo Fundo Nacional de Assistência Social (FNAS) em que também esteve ausente a manifestação do conselho municipal respectivo (Acórdão 1697/2020-TCU-Plenário) .
13. Naquela situação, a primeira análise da Secretaria de Recursos (Serur) resultou em proposta de negativa de provimento em razão da ausência de manifestação do Conselho Municipal de Assistência Social como condição necessária para aprovação das contas apresentadas tardiamente pelo ex-prefeito de Frei Miguelinho/PE. Contudo, o Ministério Público de Contas divergiu desse encaminhamento por considerar que "a ausência do parecer do CMAS [Conselho Municipal de Assistência Social] não obsta que o responsável traga nova documentação perante o Tribunal e não lhe retira o direito de que esses documentos sejam analisados com vistas ao eventual afastamento do débito, seja parcial ou total". Após novo exame pela Serur, a conclusão foi de que a documentação juntada permitia reconhecer a correta aplicação de parte dos recursos em discussão.
14. De forma análoga, seguindo o princípio da verdade material que rege os processos neste Tribunal, passei ao exame detalhado dos documentos apresentados pelo recorrente na presente fase recursal, em conjunto com os elementos que já constavam dos autos.
15. Nesse contexto, verificou-se possível constatar o nexo de causalidade de parte dos recursos transferidos. Nas notas de empenho apresentadas, há indicação da unidade gestora como Prefeitura Municipal de Juazeirinho/PB e da ação relativa ao Pnate, bem como a identificação do credor/prestador de serviço. Essas informações foram comparadas com os recibos, as notas fiscais, os cheques e o extrato de movimentação na conta bancária específica (Banco do Brasil, agência 2224-1, conta corrente 9432-3) . 
16. Dessa forma, com base na documentação apresentada, ficam passíveis de acolhimento as despesas indicadas no quadro abaixo, por estarem devidamente suportadas por documentação (notas de empenho, cheques, recibos e/ou notas fiscais) , e o extrato bancário correspondente, permitindo a devida conciliação bancária, no total de R$ 36.342,23.
	Empenho
	Recibo
	Nota fiscal
	Cheque
	Movimentação Bancária

	N.
	Valor
 (R$) 
	Localização no processo
		N.
	Localização no processo
	Cheque
	Localização no processo
	Valor
 (R$) 
	Localização no processo
	Data

	1239
	5.045,92
	peça 81, p. 8
	peça 81, p. 9
	1466
	peça 81, p. 10
	850.305
	peça 81, p. 15
	4.500,84
	peça 12, p. 2
	07/05/2010

	1246
	3.512,96
	peça 81, p. 47
	peça 81, p. 48
	1473
	peça 81, p. 49
	850.310
	-
	3.202,61
	peça 12, p.2
	07/05/2010

	1251
	5.999,84
	peça 81, p. 76
	peça 81, p. 77
	1478
	peça 81, p.78
	850.314
	peça 81, p.83
	5.263,20
	peça 12, p. 2
	07/05/2010

	1266
	3.550,36
	peça 81, p.100
	peça 81, p.101
	1493
	peça 81, p.102
	850.302
	peça 81, p.107
	3.235,51
	peça 12, p. 2
	10/05/2010

	1241
	4.001,80
	peça 81, p. 16
	peça 81, p. 17
	1469
	peça 81, p. 18
	850.307
	peça 81, p. 23
	3.627,65
	peça 12, p. 2
	10/05/2010

	1244
	2.398,00
	peça 81, p. 39
	peça 81, p. 40
	1472
	peça 81, p. 41
	850.309
	peça 81, p. 46
	2.213,36
	peça 12, p. 2
	10/05/2010

	1247
	999,90
	peça 81, p. 54
	peça 81, p. 55
	1474
	peça 81, p. 56
	850.311
	peça 81, p. 60
	922,91
	peça 12, p. 2
	10/05/2010

	1248
	1.191,96
	peça 81, p. 61
	peça 81, p. 62
	1475
	peça 81, p. 63
	850.312
	peça 81, p. 67
	1.100,18
	peça 12, p. 2
	10/05/2010

	1254
	3.870,02
	peça 81, p. 84
	peça 81, p. 85
	1481
	peça 81, p. 86
	850.306
	peça 81, p. 91
	3.516,69
	peça 12, p. 2
	11/05/2010

	1242
	1.078,00
	peça 81, p.24
	peça 81, p. 25
	1470
	peça 81, p. 26
	850.308
	peça 81, p. 30
	995,00
	peça 12, p. 2
	11/05/2010

	1249
	3.060,86
	peça 81, p. 68
	peça 81, p. 69
	1476
	peça 81, p. 70
	850.313
	peça 81, p. 75
	2.804,93
	peça 12, p. 2
	11/05/2010

	1243
	2.682,24
	peça 81, p. 31
	peça 81, p. 32
	1471
	peça 81, p. 33
	850.304
	peça 81, p. 38
	2.471,87
	peça 12, p. 2
	12/05/2010

	1262
	2.700,00
	peça 81, p. 92
	peça 81, p. 93
	1489
	peça 81, p. 94
	850.303
	peça 81, p. 99
	2.487,48
	peça 12, p. 2
	12/05/2010

								Total
	36.342,23
		
17. Quanto ao restante dos valores, não foi possível a constatação de nexo de causalidade com os recursos repassados no âmbito do Pnate 2010, o que inviabiliza a sua aprovação. Apesar de constarem, no extrato bancário da conta específica, três "transferências online" nos valores de R$ 56.748,00 (peça 12, p. 5) , R$ 37.000,00 (peça 12, p. 7) e R$ 25.650,00 (peça 12, p. 9) , totalizando R$ 119.398,00, não há qualquer comprovação documental de quais são os respectivos destinatários. Igualmente, não foram apresentados documentos comprobatórios como recibos ou nota fiscal que suportem o nexo de causalidade desses valores com a aplicação nos objetivos do Pnate 2010.
18. O responsável apresentou cópia de impressão de página eletrônica (peça 81, p. 108) do Tribunal de Contas do Estado da Paraíba com relatório do Sistema de Acompanhamento da Gestão dos Recursos da Sociedade (Sagres online) , com valor do empenho e valor pago à Silvania Falcão Ramos, pessoa jurídica inscrita no CNPJ sob o número 11.792.081/0001-26. Entretanto, dada a ausência de outros documentos comprobatórios, isso não é suficiente para estabelecer qualquer liame desse valor com os recursos repassados no âmbito do Pnate 2010.
19. A comprovação parcial da aplicação dos recursos não traz impactos no deslinde pela irregularidade das contas. Em razão da diminuição dos valores a serem ressarcidos pelo exprefeito, procedo à redução proporcional da multa que lhe foi imposta com base no art. 57 da Lei 8.443/1992.
20. Quanto à prescrição, a Serur examinou o cenário em momento anterior à novel Resolução-TCU-344/2022, concluindo pela não ocorrência:
Não houve o transcurso de mais de cinco anos desde os fatos geradores da dívida sem que tenha havido a notificação do responsável pela autoridade administrativa federal competente (art. 6º, inciso II, c/c art. 19, da IN/TCU 71/2012, modificada pela IN/TCU 76/2016) , uma vez que os recursos foram transferidos em 2010 (peça 4) , e o responsável foi notificado em 2012, 2014 e 2015 acerca das irregularidades pela autoridade administrativa competente por meio dos ofícios constantes da peça 10 (pp. 1 e 2, 3- 4, 7-20 e 21-22) , os quais foram recebidos conforme AR's constantes da peça 11 (pp. 1, 2, 4 e 5) . Nessa linha, em 4/8/2020 foi prolatado o acórdão ora vergastado (peça 84, p. 3; destacou-se) .
21. Contudo, recentemente, o instituto da prescrição das pretensões punitiva e ressarcitória passou a ser regulado no âmbito desta Corte de Contas pela recente Resolução-TCU 344/2022, a alcançar todos os processos em tramitação neste Tribunal, exceto aqueles já remetidos aos órgãos ou às entidades competentes para fins de cobrança judicial, nos termos do seu art. 10.
22. De acordo com a referida norma, elaborada em consonância com os ditames da Lei 9.873/1999 e com a jurisprudência dominante do Supremo Tribunal Federal - STF acerca do tema, em especial com o que restou decidido na ADI 5.509, foi estabelecido o prazo de cinco anos para a operação da prescrição em processos de controle externo, a teor do que dispõe o seu art. 2º. 
23. No caso de processo de contas, hipótese ora tratada, a norma em evidência fixa como termo inicial da contagem de prazo de ambas as prescrições a data da apresentação da prestação de contas ao órgão competente ou, na inobservância de tal dever, a data em que as contas deveriam ter sido prestadas, consoante dispõe, respectivamente, o art. 4º, incisos II e I da citada resolução.
24. In casu, o prazo para a prestação de contas exauriu-se em 15/4/2011, data a partir da qual se inicia a fluência do prazo prescricional. Aplicada a hipótese de interrupção estatuída no art. 5º, inciso II, da Resolução-TCU 344/2022, podem ser considerados atos inequívocos de apuração dos fatos pelo órgão administrativo, além daqueles já apontados na instrução da unidade técnica:
24.1. Ofício do FNDE datado de 20/1/2012 (peça 10) relatando falha na prestação de contas, com aviso de recebimento datado de 26/1/2012 (peça 11) ;
24.2. Relatório de Auditoria 12/2014, de 14/4/2014, realizada pela Divisão de Auditoria de Programas do Fundo Nacional de Desenvolvimento da Educação (peça 8, p. 1-34) ;
24.3. Encaminhamento à Diretoria Financeira do FNDE, datado de 9/7/2014 (peça 9, p. 7) - interrompe apenas a prescrição intercorrente (Res. TCU-344, art. 8º, §1º) ;
24.4. Parecer 2/2015, de 22/1/2015 (peça 9, p. 10-12) ;
24.5. Relatório de TCE 613/2017, de 28/12/2017 (peça 18) ;
24.6. Relatório e certificado de auditoria 600/2018, de 25/7/2018 (peças 19 e 20) ;
24.7. Parecer do Dirigente do Controle Interno 600/2018, de 3/8/2018, e Pronunciamento Ministerial, de 8/8/208, encaminhando a TCE a este Tribunal (peças 21 e 22) ;
24.8. Instrução da unidade técnica para citação, de 20/9/2018 (peças 27 a 29) ;
24.9. Despacho do Ministro Relator autorizando a citação, de 26/9/2018 (peça 30) ;
24.10. Ofício de citação, de 8/1/2019 (peça 31) ;
24.11. Instrução de mérito da unidade técnica, de 10/3/2020 (peças 39 a 41) ;
24.12. Apreciação da tomada de contas especial por meio do Acórdão 3146/2020-TCU-Primeira Câmara, na sessão de 17/3/2020 (peça 39) .
25. Do exposto, de se concluir que não se operou a prescrição das pretensões punitiva nem ressarcitória, porquanto não foi observado o transcurso do prazo de cinco anos desde a data em que a prestação de contas deveria ter sido apresentada, interregno temporal este que foi interrompido pelos eventos de apuração mencionados no item anterior. De igual modo, também não há que se falar na ocorrência da prescrição intercorrente, aquela observada no curso do processo, conforme disposto no art. 8º da norma em altar.
26. Portanto, reitera-se a não ocorrência de prescrição e conclui-se pelo provimento parcial dos recursos de reconsideração interpostos pelo Sr. Bevilacqua Matias Maracajá, com redução do valor do débito em R$ 36.342,23 e, proporcionalmente, da multa.
	Com essas considerações, voto para que o Tribunal adote o acórdão que submeto a este Colegiado.
TCU, Sala das Sessões, em tagDataSessao.
Ministro VITAL DO RÊGO
Relator